臺北高等行政法院判決
　　　　　　　　　　　　　　　　　　 95年度訴字第01810號
　　　　　　　　　　　　　　　.
原　　　告　甲○○
被　　　告　經濟部
代　表　人　乙○○部長）住同.
訴訟代理人　戊○○
　　　　　　丁○○
　　　　　　丙○○兼送達代收.
上列當事人間因公司法事件，原告不服行政院中華民國95年3 月
27日院臺訴字第0950082874號訴願決定，提起行政訴訟。本院判
決如下：
　　主  文
原告之訴駁回。
訴訟費用由原告負擔。
　　事  實
一、事實概要：原告於民國（下同）94年3 月8 日向被告申請台
    北會館股份有限公司名稱預查，申請案號000000000 。嗣被
    告以該公司名稱涉及同名公司（統一編號：00000000，台北
    商務會館有限公司），應請改名，而不予核准。原告迭向被
    告提出申復，經被告以94年3 月24日經商字第09402036550
    號、94年4 月29日經商字第09402054160 號、94年6 月2 日
    經商6 字第09402075340 號、94年6 月14日經商6 字第0940
    2080910 號等函復原告，略以被告審核均依法令規定辦理，
    並無不法等語。原告不服，提起訴願，經遭決定駁回，遂向
    本院提起本件行政訴訟。
二、兩造聲明：
　(一)原告聲明求為判決：
    1.訴願決定及原處分均撤銷，並判命被告准許原告選擇使用
      「台北會館股份有限公司」這個名稱。
    2.訴訟費用由被告負擔。
  (二)被告聲明求為判決：
    1.駁回原告之訴。
    2.訴訟費用由原告負擔。
三、兩造之爭點：
甲、原告主張：
一、按公司法第18條第1 項規定「公司名稱，不得與他公司名稱
    相同。二公司名稱中標明不同業務種類或可資區別之文字者
    ，視為不相同」，第4 項前段規定「公司名稱及業務，於公
    司登記前應先申請核准，並保留一定期間；其審核準則，由
    中央主管機關定之」。又公司名稱及業務預查審核準則第6
    條第1 項規定：「二公司名稱是否相同，應就其特取名稱採
    通體觀察方式審查；特取名稱不相同，其公司名稱為不相同
    。」、同條第2 項規定：「二公司名稱中標明不同業務種類
    或可資區別之文字者，縱其特取名稱相同，其公司名稱視為
    不相同。」、第8 條第1 項規定：「公司名稱標明地區名者
    ，其地區名，應置於公司特取名稱之前，並以本公司所在地
    之省（市）、縣（市）名為限。」
二、依據62年7 月1 日發行之「東方雜誌」復刊第7 卷第1 期第
    62至77頁刊登曾任台灣商務印書館總編輯兼經理之徐有守先
    生所撰「王雲五先生與商務印書館」一文之記載可知，商務
    印書館股份有限公司係在大陸成立總公司，36年9 月在台成
    立分支機構「商務印書館臺灣分館」，39年依照行政院頒布
    「淪陷區工商企業總機構在臺灣原設分支機構管理辦法」第
    4 條規定：「分支機構應一律改為獨立機構。取消分支字樣
    ，冠以『臺灣』二字」，呈請主管官署重新核准登記為「臺
    灣商務印書館股份有限公司」。由此足見「商務印書館股份
    有限公司」在台灣有設分支機構「商務印書館臺灣分館」，
    再由該臺灣分館依照上述規定改為「臺灣商務印書館股份有
    限公司」，其分支機構及公司登記資料在政府主管機關應有
    檔案可查。縱使在被告之公司登記資料庫中查無以商務印書
    館為名之公司登記資料，依社會一般通念及經驗亦足知判斷
    「商務印書館股份有限公司」之特取名稱顯係「商務」二字
    ，「印書館」為標示業務種類。而「臺灣商務印書館股份有
    限公司」係延用其公司前身「商務印書館股份有限公司」之
    名稱，則其特取名稱自應仍為「商務」，業務種類為「印書
    館」，其冠以「臺灣」二字係依上述「淪陷區工商企業總機
    構在台灣原設分支機構管理辦法」第4 條規定所加之文字，
    以與其公司前身區別。原處分及訴願機關未儘調查能事，率
    認「臺灣商務印書館股份有限公司」係以「臺灣」為特取名
    稱，以「商務印書館」為業務種類，顯然有悖社會通念及違
    反首開公司名稱及業務預查審核準則第6 條第1 項及第8 條
    第1 項之審核規定。
三、另被告機關曾核准設立「商務有限公司（統一編號：000000
    00）」、「商務傳播股份有限公司（統一編號：00000000）
    」、「商務電腦股份有限公司（統一編號：00000000）」、
    「商務企業管理顧問有限公司（統一編號：00000000）」、
    「台灣商務企業有限公司（統一編號：00000000）」等公司
    名稱，足證被告機關依常規審核公司名稱時，確係對「商務
    」二字認定為特取名稱。被告機關甚且在本案核駁之後核准
    原告另案以「商務會館股份有限公司」名稱設立公司登記（
    統一編號：00000000），有附件95年4 月19日經濟部核准公
    司名稱預查（編號000000000 ）之「公司名稱及所營事業登
    記預查申請表」、及台北市政府95年9 月19日府建商字第09
    583525200 號函准設立公司登記公文影本，足證被告機關依
    常規審核公司名稱時，確係對「商務」二字認定為公司之特
    取名稱，絕無疑義。且被告機關之答辯狀第3 頁理由四、亦
    已自認「商務」並非不能為特取名稱。
四、又公司名稱及業務預查審核準則第10條第1 項規定：「公司
    之特取名稱不得使用下列文字：一、單字。二、連續四個以
    上疊字或二個以上疊詞。三、我國及外國國名，但外國公司
    其本公司以國名為公司名稱者不在此限。四、第七條第一項
    第二款、第三款之文字或商品名稱。」查該第10條第1 項第
    4 款所謂之第7 條第1 項第2 款係指「表明業務種類之文字
    」、第3 款則指「堂、記、行、企業、實業、展業、興業或
    工業、商事等表明營業組織通用或事業性質之文字」，均為
    公司之特取名稱不得使用之文字。但該第7 條第1 項第1 款
    之文字（即指「地區名」）並不包括在特取名稱不得使用之
    文字內，依反面解釋，即「地區名」亦得為公司之特取名稱
    。故「臺灣」或「台北」自得與前述之「商務」二字同為公
    司之特取名稱。因此原告所舉公司名稱中，「商務有限公司
    （統一編號：00000000）」與「臺灣商務企業有限公司（統
    一編號：00000000）」顯係前者以「商務」、後者以「臺灣
    商務」作為公司之特取名稱。依首揭審核準則第6 條第1 項
    規定，就其特取名稱「商務」與「臺灣商務」通體觀察，文
    字多寡繁簡懸殊，二者特取名稱分明不同，其公司名稱為不
    相同。
五、另依據上述規定及前例，原告申請本案公司設立登記預查之
    「台北會館股份有限公司」名稱，係以「台北」為特取名稱
    ，被告機關據以核駁之「台北商務會館有限公司」係以「台
    北商務」為其特取名稱。二公司之特取名稱「台北」與「台
    北商務」，依通體觀察，文字多寡繁簡懸殊，與上述規定及
    前例同理，二者特取名稱亦為不同。依據前揭審核準則第6
    條第1 項規定：「特取名稱不同，其公司名稱為不相同」。
    是被告機關不准原告以本案公司名稱設立登記，顯有違反上
    述諸規定及前例慣行。故原處分有未依一致原則審查，不依
    法行政之嫌。
六、況由被告機關曾核准之「台北經貿會館股份有限公司（統一
    編號：00000000）」、「台北世貿會館股份有限公司（統一
    編號：00000000）」名稱，與被告機關據以核駁本案之「台
    北商務會館有限公司」名稱相對照，依據前述之地區名亦得
    為特取名稱可知，前二者顯係以「台北經貿」、「台北世貿
    」作為公司之特取名稱，而後者係以「台北商務」（按「商
    務」二字亦為特取名稱之部分）作為公司之特取名稱。但此
    三者特取名稱各具可資區別之文字乃為被告機關核准並存設
    立。被告雖謂：經查「經貿」、「國際」、「世貿」等並無
    特殊涵義，未如「商務」能表彰其經營會館之業務取向云云
    。惟按「經貿」、「世貿」均有經營貿易有關之業務之含意
    ，顯與「商務」二字同樣有處理商業上事務或有關商業上事
    務之含意，任何具有一般社會通念人士皆可認同。被告機關
    何可指「經貿」、「世貿」並無特殊涵義？再者，被告機關
    復謂：「台北經貿會館股份有限公司」、「台北世貿會館股
    份有限公司」之特取名稱分別為「經貿」、「世貿」而非「
    台北」。（按：此有違前述地區名亦得為特取名稱之誤）。
    但稱據以核駁本案之「台北商務會館有限公司」之特取名稱
    僅為「台北」，其「商務」二字則非特取名稱。從而以其「
    台北」為特取名稱據以核駁原告申請之本案「台北會館股份
    有限公司」名稱。顯見被告機關之審查矛盾互見，原處分有
    曲意忽視一般社會通念及經驗判斷，又不依前述審核準則規
    定及前例慣行之違誤。爰請賜如訴之聲明所示之判決。
乙、被告主張：
一、按公司名稱不得與他公司名稱相同，公司法第18條第1 項已
    有明文。又公司名稱及業務預查審核準則第6 條第1 項規定
    ：「二公司名稱是否相同，應就其特取名稱採通體觀察方式
    審查；特取名稱不相同，其公司名稱為不相同。」及同條文
    第2 項規定：「二公司名稱中標明不同業務種類或可資區別
    之文字者，縱其特取名稱相同，其公司名稱視為不相同。」
    先為敘明。
二、原告係於94年3 月8 日以「台北會館股份有限公司」名稱向
    被告申請公司設立登記預查（案號000000000 ），依公司名
    稱及業務預查審核準則第6 條規定之審核標準，該名稱中「
    會館」為業務種類，故以「台北」為特取名稱，經核與登記
    在案之「台北商務會館有限公司」（統一編號00000000）其
    特取名稱「台北」相同，「商務會館」與「會館」又屬同類
    業務，故以同名予以核駁。原告認為「台北商務會館有限公
    司」特取名稱應為「商務」故與所申請公司名稱不同，查「
    公司名稱及業務預查審核準則」第5 條規定：「公司名稱之
    登記應使用我國文字，並以教育部編定之國語辭典或辭源、
    辭海、康熙或通用字典中所列有之文字為限」。經查國語辭
    典對「商務」一詞定其意為處理商業上事務或有關商業上之
    事務，故「商務會館」僅係彰顯該會館之業務經營著重於商
    務取向，難謂其與業務種類「會館」有所不同。故台北商務
    會館之特取名稱應為「台北」，「商務會館」則為其業務種
    類。復因「會館」與「商務會館」係屬同類業務，「台北會
    館股份有限公司」與「台北商務會館有限公司」同名殆無疑
    義。至原告所指「台北經貿會館股份有限公司」、「台北國
    際會館股份有限公司」、「台北世貿會館股份有限公司」等
    案例，其認為該等特取名稱應為「台北」乙節，經查因「經
    貿」、「國際」、「世貿」等並無特殊涵義，未如「商務」
    能表彰其經營會館之業務取向，故「台北經貿會館股份有限
    公司」、「台北國際會館股份有限公司」、「台北世貿會館
    股份有限公司」之特取名稱分別為「經貿」、「國際」、「
    世貿」而非「台北」，與原告之主張尚屬有間，併為敘明。
三、又原告稱「商務印書館」與「台灣商務印書館」為同一公司
    前後時期名稱，依社會一般通念及經驗判斷，其特取名稱應
    均為「商務」係屬同名，且「商務」確可為特取名稱云云，
    查「商務印書館」未冠以公司組織，其非公司法及公司名稱
    及業務預查審核準則規範之範疇，至為甚明；至「台灣商務
    印書館股份有限公司」之公司名稱，經查被告之公司登記資
    料庫，其特取名稱為「台灣」，「商務印書」則為其業務種
    類。復查「台灣商務印書館股份有限公司」係設立於39年，
    可能即為原告所稱依「淪陷區工商企業總機構在臺灣原設分
    支機構管理辦法」第4 條規定所設立之「獨立機構」。2 者
    非屬同種組織，其名稱當毋可相提並論，原告所言顯係強辭
    。
四、另「商務」並非不能為特取名稱，誠如原告所舉「商務有限
    公司」、「商務傳播股份有限公司」、「商務電腦股份有限
    公司」、「商務企業管理顧問有限公司」其特取名稱均為「
    商務」，惟其業務種類不同，非屬同名公司，況上開商務公
    司均經撤銷、廢止或解散。至原告所舉「台北商務會館有限
    公司」及「台灣商務企業股份有限公司」係因以「商務會館
    」或「商務」表彰其業務種類或業務經營取向，故係以「台
    北」、「台灣」而非「商務」為特取名稱，此係原告對公司
    名稱及業務預查審核準則了解不足所致之誤會。是原處分洵
    屬有據，並無違誤。原告之訴顯無理由，請判決如訴之聲明
    。
    理  由
壹、程序部分：
    本件被告之代表人原為黃營杉，95年8 月8 日變更為乙○○
    ，茲由其具狀聲明承受訴訟，核無不合，應予准許，先為敘
    明。
貳、實體部分：
一、按行為時公司法第18條第1 項規定：「公司名稱，不得與他
    公司名稱相同。二公司名稱中標明不同業務種類或可資區別
    之文字者，視為不相同。」同法條第4 項前段規定：「公司
    名稱及業務，於公司登記前應先申請核准，並保留一定期間
    。」又公司名稱及業務預查審核準則第6 條第1 項規定：「
    二公司名稱是否相同，應就其特取名稱採通體觀察方式審查
    ；特取名稱不相同，其公司名稱為不相同。」同條第2 項規
    定：「二公司名稱中標明不同業務種類或可資區別之文字者
    ，縱其特取名稱相同，其公司名稱視為不相同。」同條第3
    項規定：「前項所稱可資區別之文字，不含下列之文字：一
    、公司名稱中所標明之組織種類、地區名、新、好、老、大
    、小、真、正、原、純、真正、純正、正港、正統、堂、記
    、行、號或社之文字。二、二公司標明之特取名稱及業務種
    類相同者，於業務種類之後，所標明之企業、實業、展業、
    興業或工業、商事等表明營業組織通用或事業性質之文字。
    」其規範目的無非要避免申請設立登記在後之公司如使用與
    其他登記在先之公司相同的特取名稱，又未標明足以辨別其
    為不同業務種類或其他可資區別之文字者，將使社會大眾產
    生混淆誤認其為相同主體，而妨害正常交易秩序。故公司名
    稱是否相同，應綜合其特取名稱、所標明的業務種類及其他
    文字（不含公司名稱及業務預查審核準則第6 條第3 項所列
    文字），通體觀察兩者是否具有足以區別之情形。
二、查被告以原告申請預查之公司名稱台北會館股份有限公司與
    另一台北商務會館有限公司之特取名稱皆為「台北」，其後
    標示業務種類文字均為相同之「會館」，雖原告聲請預查之
    公司名稱未冠以「商務」一詞，惟商務一詞，教育部國語辭
    典記載其意為商業上的事務，僅係彰顯著重商務取向，商務
    會館與會館尚難謂為不同之業務種類，原告申請以台北會館
    股份有限公司名稱預查，與登記在先之台北商務會館有限公
    司同名，有違行為時公司法第18條第1 項規定，乃不予核准
    ，經核其認事用法並無違誤。訴願決定則以被告之公司登記
    資料庫並無以商務印書館為名之公司登記，台灣商務印書館
    股份有限公司之商務印書館為業務種類，「台灣」為其特取
    名稱；原告所舉商務有限公司、商務傳播股份有限公司、商
    務電腦股份有限公司、商務通科技股份有限公司及商務企業
    管理顧問有限公司等，其業務種類不同，非屬同名公司，業
    經被告95年2 月6 日經商字第09500014310 號訴願補充答辯
    書辯明在卷，況上開商務公司均經撤銷、廢止或解散；所舉
    台北經貿會館股份有限公司、台北國際會館股份有限公司及
    台北世貿股份有限公司核准登記案，係另案妥適與否之問題
    ，非本案所得審究，所訴核不足採等語為由，將原處分予以
    維持，經核於法亦無不合。
三、原告起訴意旨雖再援例主張「商務」二字公司之特取名稱，
    其申請本案公司設立登記預查之「台北會館股份有限公司」
    名稱，係以「台北」為特取名稱，被告機關據以核駁之「台
    北商務會館有限公司」係以「台北商務」為其特取名稱，二
    公司之特取名稱「台北」與「台北商務」，文字多寡繁簡懸
    殊，二者名稱亦為不同云云，惟按「公司名稱及業務預查審
    核準則」第5 條規定：「公司名稱之登記應使用我國文字，
    並以教育部編定之國語辭典或辭源、辭海、康熙或通用字典
    中所列有之文字為限」，經查國語辭典對「商務」一詞定其
    意為處理商業上事務或有關商業上之事務，在語法習慣上，
    除做為名詞外，如與其他名詞併用，則係做為修飾詞，以「
    台北商務會館有限公司」而言，「商務會館」併用乃合乎習
    慣語法，原告刻意將「台北商務」合併觀察，反有矯柔造作
    之嫌，不足採憑。而「商務會館」僅係彰顯該會館之業務經
    營著重於商務取向，至於「會館」做為公司之業務種類，因
    公司乃以營利為目的之私法人，其經營「會館」亦著重於商
    務取向，故公司名稱標明其業務種類為「商務會館」與標明
    為「會館」，觀念上尚無不同；兩者又均冠上「台北」為名
    ，通體觀察結果，實難加以區別其差異性。從而，被告認「
    「台北會館股份有限公司」與「台北商務會館有限公司」同
    名（依公司名稱及業務預查審核準則第6 條第3 項第1 款規
    定，不計其公司名稱中所標明之組織種類之文字），認事用
    法並無不合。
四、綜上所述，原否准處分認事用法既無違誤，訴願決定予以維
    持，即無不合，原告仍執前詞及個人主觀之見解，請求撤銷
    訴願決定及原處分，並判命被告准許原告選擇使用「台北會
    館股份有限公司」這個名稱云云，為無理由，應予駁回。
據上論結，本件原告之訴為無理由，爰依行政訴訟法第98條第3
項前段，判決如主文。
中　　華　　民　　國　　96　　年　 　3　　月　 15  　 日
                         第六庭審判長法  官　林  文  舟
                                     法  官　闕  銘  富
                                     法  官　許  瑞  助
上為正本係照原本作成。
如不服本判決，應於送達後20日內，向本院提出上訴狀並表明上
訴理由，如於本判決宣示後送達前提起上訴者，應於判決送達後
20日內補提上訴理由書（須按他造人數附繕本）。
中　　華　　民　　國　　96　　年　 　3　　月　 16  　 日
                                     書記官  林　俞　文
